最　高　行　政　法　院　判　決　　　　　　　　　九十三年度判字第一五六二號
　　再 審原 告　蕃薯網科技股份有限公司
　　代　表　人　乙○○
　　再 審被 告　經濟部
　　代　表　人　甲○○
右當事人間因公司法事件，再審原告對於中華民國九十二年七月十日本院九十二年度
判字第九○五號判決，提起再審之訴。本院判決如左：
　　主  文
再審之訴駁回。
再審訴訟費用由再審原告負擔。
　　理  由
一、本件再審原告之代表人原為梁文卿，於再審審理期間變更為乙○○，茲據其聲明
    承受訴訟，核無不合。
二、再審原告起訴意旨略謂：(一)再審原告原名永虹國際開發股份有限公司，於八十九
    年二月二十三日申准備查變更登記名稱為蕃薯網科技股份有限公司。嗣第一審參
    加人蕃薯藤數位科技股份有限公司以再審原告使用近似於該公司之名稱，有不正
    競爭情事云云，向行政院公平交易委員會提出檢舉。案經該會移由再審被告以八
    十九年五月十七日經（八九）商字第八九○一四一七○號函復第一審參加人以其
    特取名稱與再審原告特取名稱不相同或不類似。第一審參加人訴經再審被告經（
    八九）訴字第八九○八九一四八號訴願決定將原處分撤銷，由再審被告另為適法
    之處分。再審被告乃以八十九年十一月十三日經（八九）商字第八九二二二九二
    三號函知再審原告，其名稱與第一審參加人名稱類似，且經營同類業務，與行為
    時公司法第十八條第一項規定不符，請於文到三個月內另行辨理變更公司名稱登
    記，逾期未辦理者，則撤銷再審被告八十九年二月二十三日核准再審原告公司變
    更名稱或所營事業登記預查申請案。再審原告不服，循序提起行政訴訟，經本院
    九十二年度判字第九○五號判決（下稱原判決）駁回。(二)本案再審原告於第一審
    請求撤銷之標的為再審被告原處分及行政院原訴願決定，而原處分之處分基礎為
    公司法第十八條第一項，即認定再審原告與第一審參加人之名稱類似，惟該條文
    業於民國（以下同）九十年十一月十二日修正，刪除名稱類似之規定，由原本禁
    止之行為變更為法律上允許之行為，因此，揆諸改制前行政法院二十七年判字第
    二十八號判例、三十年判字第十六號判例意旨，原行政處分已因公司法修正而不
    存在，即為失效之行政處分，原審法院應以訴訟標的消滅，無續行訴訟之必要為
    由為判決，始為適法。詎其不僅消極不適用前揭規定為適法之判決，對於前開理
    由亦未予審酌，蓋此等理由顯然有影響裁判之重要性，揆諸司法院釋字第二一三
    號解釋，原判決自屬適用法規顯有錯誤。(三)、原審以本案應適用行為時法律，即
    「程序從新，實體從舊」原則，判決駁回再審原告之上訴，雖該立論原則為一般
    適用法律之原則，實務上見解亦多有不同，惟就公權力行政行為（即高權行政）
    ，實務及學者之見解多以為應適用「從新從輕」原則。如稅捐稽徵法第四十八條
    之三即已將此適用原則明定於條文中；而最高法院二十九年判字第二十號、四十
    八年判字第一一五號、五十年判字第三十五號等判例皆以為商標專用權應適用修
    正後之商標法，職是，有關公司名稱專用權亦應類推適用之。中央法規標準法第
    十八條規定各機關受理人民聲請許可案件，適用從新從輕原則。準此，公權力行
    政行為是行政機關對人民權利不利之處分或對人民權利之限制，更甚於受理許可
    聲請之案件，依舉輕明重之法理，更應受「從新從輕」原則之拘束。對此，諸多
    學者亦採如是見解。原處分既係再審被告單方面依職權課予再審原告一定義務之
    行政行為，自屬公權力行政行為，揆諸前開實務及學者見解，自應受「從新從輕
    」原則之拘束，即應適用裁判時之法律，足見，原判決亦有適用法規顯有錯誤，
    請判決廢棄原判決、第一審判決，並撤銷訴願決定及原處分等語。
三、再審被告答辯意旨略謂：按再審被告八十九年十一月十三日經（八九）商字第八
    九二二二九二三號函，通知再審原告，其名稱與蕃薯藤公司名稱類似且經營同類
    業務，與行為時公司法第十八條第一項規定不符，請其於文到三個月內另行辦理
    變更公司名稱登記，逾期未辦理者，則撤銷八十九年二月二十三日核准再審原告
    公司變更名稱或所營事業登記預查申請案之行政處分，未經撤銷或廢止前，應無
    失效之虞。再審原告所訴前揭八十九年十一月十三日經（八九）商字第八九二二
    二九二三號函處分失效，應不足採，請將再審之訴駁回等語，資為抗辯。
四、原判決以：按行政法之平等原則，係指相同事件應為相同之處理，不同之事件則
    應為不同之處理。且行政行為係就個案認定，而非經由多數行政行為作比較分析
    ，而為決定。本件再審原告於原審所舉蕃茄貓有限公司與蕃茄屋有限公司等實例
    ，固均為現有合法登記在案之公司，惟各該案例與本件二公司名稱並不相同亦不
    類似，且均有可資區別之文字，彼此案情各異，應依個案認定，不得比附援引，
    原審就再審原告上述主張，雖未予論列，但與判決之結果不生影響。次按訴願法
    第九十六條規定：「原行政處分經撤銷後，原行政處分機關須重為處分者，應依
    訴願決定意旨為之，．．．」。本件再審被告八十九年五月十七日經（八九）商
    字第八九○一四一七○號函之原行政處分及第一審參加人提起訴願時，再審被告
    所具訴願答辯書，固曾主張第一審參加人公司之特取名稱與再審原告之公司特取
    部分不相類似。惟經再審被告經（八九）訴字第八九○八九一四八號訴願決定將
    原行政處分撤銷，由再審被告另為適法之處分，依上開規定，再審被告重為處分
    自應依訴願決定意旨為之。是本件原處分及訴願決定依前次訴願決定意旨而為審
    查，原審判決並於理由項下第四點明原處分及訴願決定所持理由，均無不妥。
    上訴意旨仍執再審被告已被撤銷之原行政處分及不被採取之訴願答辯書，再事爭
    執並謂原判決不備理由，殊屬無據。又再審原告與第一審參加人登記所營事業相
    同，屬同類業務之公司。第一審參加人之名稱特取部分為蕃薯藤，該公司為國內
    經營網路搜尋引擎之知名公司，以蕃薯藤為名之搜索引擎，為眾所周知。再審原
    告變更登記後名稱之特取部分為蕃薯網，其中蕃薯二字與第一審參加人之特取名
    稱相同，網字則使人與網路產生聯想，致生混同誤認之虞，顯係以同義不同文字
    運用修詞方式矇混，致再審被告不察而誤准授益處分，可見再審原告以不正當方
    法獲得授益處分，且授益處分之違法性又係再審原告明知或可得而知，自無依信
    賴保護原則適用之餘地，上訴論旨主張原審未予詳查，有違信賴保護原則云云，
    亦無足採。另再審原告於上訴後所舉再審被告九十一年六月十日經商字第○九一
    ○○一四一二一○號函，係第一審辯論終結（九十一年四月二十四日）以後方始
    存在，無從予以審斟。此外上訴論旨復就第一審業已明本件應適用行為時即修
    正前公司法第十八條之規定乙節再事爭執，並對於第一審取捨證據、認定事實之
    職權行使，謂為違誤，均無理由，因而認再審原告前訴訟程序之上訴為無理由，
    而為駁回上訴之判決。
五、按行政訴訟法第二百七十三條第一項第一款所謂適用法規顯有錯誤，係指原判決
    所適用之法規與該案應適用之現行法規相違背，或與解釋判例有所牴觸者而言。
    至於法律上見解歧異，再審原告對之縱有爭執，要難謂為適用法規錯誤，而據為
    再審之理由。次按「同類業務之公司，不問是否同一種類，是否同在一省（市）
    區域以內，不得使用相同或類似名稱。」、「公司名稱及業務，於公司登記前應
    先申請核准，並保留一定期間；其審核準則，由中央主管機關定之。」為行為時
    公司法第十八條第一項及第五項所規定。又「公司名稱及業務，於公司設立或變
    更登記前，應由申請人備具申請表，向經濟部申請預查。」、「同類業務之公司
    ，其名稱是否相同或類似，應就其特取名稱審查。但名稱標明不同業務種類者，
    縱其特取名稱相同或類似，其公司名稱視為不相同或不類似。」、「公司名稱類
    似之審查，應以一般客觀交易上有無使人混同誤認之虞為準。」、「預查申請案
    之審核，就名稱部分應為准駁之核定。．．．公司名稱違反第五條至第九條、第
    十二條及第十五條之規定者，應予駁回。」為公司名稱及業務預查審核準則第二
    條第一項、第十一條、第十二條第一項及第十六條所規定。查本件再審被告八十
    九年十一月十三日經（八九）商字第八九二二二九二三號函，通知再審原告，其
    名稱與蕃薯藤公司名稱類似且經營同類業務，與行為時公司法第十八條第一項規
    定不符，請於文到三個月內另行辦理變更公司名稱登記，逾期未辦理者，則撤銷
    八十九年二月二十三日核准再審原告公司變更名稱或所營事業登記預查申請案之
    行政處分，在未經撤銷或廢止前，尚無失效之虞，再審原告謂該行政處分已因公
    司法修正而不存在，而為失效之行政處分，自無足採。復按中央法規標準法第十
    八條所稱：「處理程序」，係指主管機關處理人民聲請許可案件之程序而言，並
    不包括行政救濟之程序在內，故主管機關受理人民聲請許可案件，其處理程序終
    結後，在行政救濟程序進行中法規有變更者，仍應適用實體從舊程序從新之原則
    處理（本院七十二年判字第一六五一號判例參照）。經核原判決所適用之法規與
    該案應適用之現行法規並無違背，與解釋、判例亦無牴觸，並無所謂適用法規有
    錯誤之情形。再審原告以原判決適用法規有錯誤提起本件再審之訴，為無理由，
    應予駁回。
六、依行政訴訟法第二百七十八條第二項、第九十八條第三項前段，判決如主文。
中　　華　　民　　國　　九十三　　　年　　　十二　　　月　　　九　　　　日
                    最 高 行 政 法 院  第 二 庭
                                審 判 長 法  官　　　葉　振　權
                                         法  官      黃　合　文
                                         法  官　　　劉　鑫　楨
                                         法  官　　　吳　明　鴻
                                         法  官　　　梁　松　雄
右  正  本  證  明  與  原  本  無  異
　　　　　　　　　　　　　　　　　　　　 法院書記官　郭　育　玎
中　　華　　民　　國　　九十三　　　年　　　十二　　　月　　　十　　　　日
